臺灣高等法院民事判決　　　　　　　94年度重上更(二)字第20號
主參加原告　乙○○
訴訟代理人　劉陽明律師
　　　　　　陳璧秋律師
上 訴人 即
主參加被告　丙○○
被上訴人即
主參加被告　甲○○○
訴訟代理人　林幸慧律師
　　　　　　徐揆智律師
上列當事人間返還土地事件，上訴人對於中華民國89年5月17日
台灣士林地方法院88年度重訴字第679號第一審判決提起上訴，
經最高法院第2次發回更審，主參加原告提起主參加訴訟，本院
於96年1月9日言詞辯論終結，判決如下：
    主  文
上訴駁回。
確認主參加被告丙○○就主參加原告所有坐落台北市○○區○○
段4小段417、418地號土地對主參加被告甲○○○之返還請求權
不存在。
主參加被告甲○○○應將坐落台北市○○區○○段4小段417、41
8地號土地返還主參加原告。
主參加被告甲○○○應給付主參加原告新台幣壹拾伍萬肆仟壹佰
陸拾元，及自民國95年6月2日起至清償日止，按年息5％計算之
利息。
主參加被告甲○○○應自民國95年5月15日起至返還主參加原告
第二項土地之日止，按月給付主參加原告新台幣壹萬玖仟貳佰柒
拾元，及自次月16日起至清償日止，按年息5％計算之利息。
主參加原告其餘之訴及假執行之聲請均駁回。
第二審（確定部分除外）及發回前第三審訴訟費用，由上訴人負
擔。主參加訴訟費用，由主參加被告甲○○○負擔十分之九，餘
由主參加被告丙○○負擔。
本判決命主參加被告甲○○○返還土地及給付部分，於主參加原
告以新台幣佰貳拾萬元為主參加被告甲○○○供擔保後得假執
行；但主參加被告甲○○○如以新台幣玖佰伍拾捌萬玖仟玖佰元
為主參加原告預供擔保，得免為假執行。
    事實及理由
壹、程序部分：
一、主參加被告即上訴人丙○○經合法通知未於言詞辯論期日到
    場，核無民事訴訟法第386條各款所列情形，爰依主參加原
    告、主參加被告即被上訴人甲○○○之聲請，由其等一造辯
    論而為判決。
二、上訴人起訴請求被上訴人返還坐落台北市○○區○○段4小
    段417、418地號土地（下稱系爭土地），嗣主參加原告自原
    法院強制執行程序得標買受系爭土地，經原法院於民國（下
    同）94年9月12日以士院儀92執助實1489字第0940318448號
    核發不動產權利移轉證書（本院更(二)卷85頁），取得系爭土
    地所有權；主參加原告聲請代上訴人承當訴訟，為上訴人所
    不同意（本院更(二)卷52頁），主參加原告乃依民事訴訟法第
    54條第1項規定，提起主參加訴訟，核無不合，應准予提起
    。
貳、實體部分：
一、主參加原告聲明：
甲、先位聲明：（一）確認主參加被告丙○○就主參加原告所有
    系爭土地對主參加被告甲○○○之返還請求權不存在。（二
    ）主參加被告甲○○○應將系爭土地返還主參加原告。（三
    ）主參加被告甲○○○應給付主參加原告新台幣（下同）51
    萬9712元，及自起訴狀繕本送達翌日起至清償日止，按年息
    5％計算之利息。（四）主參加被告甲○○○應自95年5月15
    日起至返還主參加原告系爭土地之日止，按月給付主參加原
    告6萬4964元，及自次月16日起至清償日止，按年息5％計算
    之利息。（五）願供擔保請准宣告假執行。
乙、備位聲明：（一）確認主參加被告丙○○就主參加原告所有
    系爭土地對主參加被告甲○○○之返還請求權不存在。（二
    ）主參加被告甲○○○應給付主參加原告51萬9712元，及自
    起訴狀繕本送達翌日起至清償日止，按年息5％計算之利息
    。（三）主參加被告甲○○○應自95年5月15日起，按月給
    付主參加原告6萬4964元，及自次月16日起至清償日止，按
    年息5％計算之利息。（四）願供擔保請准宣告假執行。
主參加被告即上訴人丙○○未於言詞辯論期日到場，據其以前到
場聲明：（一）原判決關於駁回上訴人後開之訴部分廢棄。（二
）被上訴人應將系爭土地返還上訴人。（三）願供擔保請准宣告
假執行。
主參加被告即被上訴人甲○○○聲明：（一）上訴駁回。（二）
主參加原告之訴駁回。（三）如受不利判決，願供擔保請准免為
假執行。
二、主參加原告起訴主張：
（一）伊因原法院92年度執助字第1489號主參加被告丙○○與其
      債權人第一商業銀行股份有限公司間清償債務強制執行事
      件，經由原法院之拍賣程序，得標買受系爭土地，並獲原
      法院發給不動產權利移轉證書，取得系爭土地之所有權，
      業於94年9月15日完成所有權移轉登記。伊為系爭土地所
      有權人，主參加被告就系爭土地均無占有使用之權源，應
      將系爭土地返還與伊。
（二）主參加被告甲○○○無權占有系爭土地，侵害伊之所有權
      致伊受有損害，伊得請求主參加被告甲○○○給付相當於
      租金之不當得利或損害金。退步言之，縱認主參加被告甲
      ○○○就系爭土地有使用之權利，亦有給付伊租金之義務
      。系爭417地號土地面積為308.51平方公尺，系爭418地號
      土地面積為129.45平方公尺，合計437.96平方公尺；每平
      方公尺之公告現值為1萬7800元，依土地法第105條準用同
      法第97條規定，按系爭土地現值年息10％計算，主參加被
      告甲○○○按月至少應給付伊相當於租金之不當得利或損
      害金6萬4964元；復依此計算，自94年9月15日伊取得系爭
      土地所有權之日起至95年5月14日止，被上訴人應給付伊
      相當於租金之利益51萬9712元。
（三）爰依民法第767條、第179條、第184條第1項之規定，先位
      聲明求為：1.確認主參加被告丙○○就主參加原告所有系
      爭土地對主參加被告甲○○○之返還請求權不存在，2.主
      參加被告甲○○○應返還系爭土地，3.主參加被告甲○○
      ○應給付主參加原告51萬9712元，及法定遲延利息，4.主
      參加被告甲○○○應自95年5月15日起至返還系爭土地之
      日止，按月給付6萬4964元，及自次月16日起至清償日止
      之法定遲延利息；備位聲明求為：1.確認主參加被告丙○
      ○就主參加原告所有系爭土地對主參加被告甲○○○之返
      還請求權不存在，2.主參加被告甲○○○應給付51萬9712
      元及法定遲延利息，3.主參加被告甲○○○應自95年5月1
      5日起，按月給付6萬4964元，及自次月16日起至清償日止
      之法定遲延利息之判決。
主參加被告即上訴人丙○○未於言詞辯論期日到場，據其以前到
場陳述如下：
（一）對被上訴人甲○○○起訴主張：伊於84年10月28日經由訴
      外人張大松仲介，向訴外人李國綱、江天柱購買系爭土地
      及地上門牌台北市○○區○○路245巷34弄4號房屋（下稱
      系爭房屋），因系爭房屋未辦理建物所有權第一次登記，
      故僅辦理系爭土地之所有權移轉登記。張大松代表出賣人
      交屋時，被上訴人自稱為屋主即訴外人吳月珍之管家，託
      稱薪資未付而拒遷，張大松乃允予160萬元，被上訴人則
      於85年2月7日書立同意書同意搬遷，由張大松先給予被上
      訴人80萬元，被上訴人全家搬離，再付尾款80萬元。同年
      3月6日張大松偕伊前往系爭房屋，被上訴人全家果已遷出
      ，張大松乃給付尾款80萬元支票予被上訴人，但被上訴人
      以尚有祖先牌位、神桌未及搬離，要求暫置，並書立收據
      約明於同年月13日前搬遷，當日張大松即將房屋點交予伊
      。伊因另有居所，故將系爭房屋空置，不意於87年間伊始
      知被上訴人又私自侵入居住等情。爰依民法第962條、第
      184條、第767條、第179條等規定，求為命被上訴人返還
      土地之判決（上訴人對被上訴人所為超過此部分之請求，
      業經原審及本院為其敗訴之判決確定；另原審判決唐財
      、唐書英應將系爭土地返還上訴人部分，亦已確定）。
（二）就主參加訴訟則以：系爭土地與地上房屋原均屬伊所有，
      系爭土地雖被拍賣，但地上房屋仍舊屬伊所有，伊仍在繼
      續繳納房屋稅云云，資為抗辯。
主參加被告即被上訴人甲○○○則以：
（一）系爭房屋係訴外人吳月珍出資建造，屬吳月珍所有，吳月
      珍自64年間僱用伊為管家時起，即將系爭房屋交由伊管理
      占有使用，從未將系爭房屋轉讓與第三人或其女婿江天柱
      。江天柱與李國綱擅將系爭房屋出售予上訴人，屬無權處
      分行為，且未經吳月珍承認，不生處分之效力，上訴人未
      取得系爭房屋之事實上處分權。上訴人所提出之不動產買
      賣契約書非真正。伊於85年3月6日雖收受張大松所交付用
      以支付搬遷費用之80萬元支票，並同意於85年3月13日前
      將神桌搬清及遷出戶籍，然伊迄未將系爭房屋點交上訴人
      占有，伊已因時效取得所有權登記請求權，非無權占有。
（二）主參加原告雖經由原法院拍賣程序取得系爭土地所有權，
      但因買賣標的尚未交付，主參加原告仍無收益權，其請求
      租金或相當於租金之損害或不當得利，即屬無據。另吳月
      珍積欠伊薪資及代墊費用未付，將系爭房屋抵償給伊，伊
      係有權占有系爭土地，主參加原告不得請求伊返還系爭土
      地云云，資為抗辯。
三、兩造不爭執之事實：
    主參加原告自原法院92年度執助字第1489號債權人第一商業
    銀行股份有限公司與債務人即上訴人丙○○間清償債務強制
    執行事件之拍賣程序，以958萬9900元得標買受系爭土地；
    經原法院於94年9月12日發給不動產權利移轉證書，取得系
    爭土地之所有權，並於94年9月15日完成所有權移轉登記。
    證據：原法院92年度執助字第1489號執行事件卷宗、94年9
    月12日士院儀92執助實1489字第0940318778號不動產權利移
    轉證書、土地所有權狀（本院更(二)卷30-37、83-85頁）。
四、關於上訴人丙○○請求被上訴人甲○○○返還系爭土地部分
    ：
（一）按民事訴訟法第254條第1項前段規定：訴訟繫屬中為訴訟
      標的之法律關係雖移轉於第三人，於訴訟無影響；所謂於
      訴訟無影響，係指訴訟法上之效力，亦即原當事人實施訴
      訟之權能不受影響，惟並不影響實體法上權利義務關係移
      轉之實體法效果。合先說明。
（二）經查系爭土地業經上訴人丙○○之債權人第一商業銀行股
      份有限公司聲請原法院以92年度執助字第1489號強制執行
      事件進行拍賣，經主參加原告得標買受系爭土地，並經原
      法院發給不動產權利移轉證書，取得系爭土地之所有權，
      為兩造所不爭執；上訴人丙○○就系爭土地已喪失所有權
      ，並經主參加原告本於系爭土地之所有權為自己請求而提
      起主參加訴訟，上訴人丙○○自不得再於本件訴訟主張本
      於系爭土地之所有權人地位請求被上訴人甲○○○返還土
      地。
（三）依上所述，上訴人丙○○就系爭土地已喪失所有權，其本
      於所有權請求被上訴人甲○○○返還系爭土地為無理由，
      不應准許。
五、關於主參加原告請求確認主參加被告丙○○就系爭土地對主
    參加被告甲○○○之返還請求權不存在部分：
    經查系爭土地已由主參加原告取得所有權，主參加被告丙○
    ○就系爭土地已喪失所有權，不得再於本件訴訟本於系爭土
    地之所有權人地位請求主參加被告甲○○○返還系爭土地，
    已如前述；主參加原告請求確認主參加被告丙○○就系爭土
    地對主參加被告甲○○○之返還請求權不存在，應屬有據。
六、關於主參加原告請求主參加被告甲○○○返還系爭土地部分
    ：
（一）主參加被告甲○○○雖抗辯伊自64年間起受僱吳月珍當管
      家，吳月珍於66年間返回新加坡時，因積欠伊薪資未付，
      而將系爭房屋抵償給伊，系爭房屋之所有權即歸伊取得，
      依最高法院48年台上字第1457號判例，伊有權繼續使用系
      爭土地；及伊已因時效而取得系爭房屋之所有權登記請求
      權云云。惟查主參加被告甲○○○在主參加被告丙○○對
      伊提起刑事告訴竊佔案件中，在原法院訊問時陳稱：伊自
      64年底開始受僱於吳月珍，住在系爭房屋即吳月珍家；伊
      從64年住進吳月珍家後，沒有認為系爭房屋是伊的房子，
      伊是幫吳月珍管家，吳月珍出國叫伊幫忙看家；關於吳月
      珍有無要將系爭房屋送給伊一節，主參加被告甲○○○答
      稱吳月珍是說房子要給伊住，說伊沒房子，可以一直住在
      系爭房屋；吳月珍於67年時說系爭房屋要讓伊一直住，伊
      沒有因此就當作是自己的房子，伊是幫吳月珍管理房子等
      語（見原審卷92-94頁之訊問筆錄）。又查主參加被告甲
      ○○○在原審亦具狀陳述：吳月珍於64年間僱用伊為管家
      時起，即將系爭房屋交由伊管理占有使用（原審卷115 頁
      背面）；伊因受僱關係而合法占有使用系爭房屋，自有權
      占有使用系爭土地，而非無權占有云云（原審卷116頁背
      面）。足見主參加被告甲○○○初始均係認伊占有系爭房
      屋，係因受僱於吳月珍，吳月珍返回新加坡後，亦僅係囑
      託其繼續住在系爭房屋俾代為管理房屋；亦即主參加被告
      甲○○○係基於「幫吳月珍管理系爭房屋」之意思而為占
      有，係占有輔助人；從而主參加被告甲○○○嗣後改稱係
      吳月珍積欠其僱傭報酬及代墊費用，乃將系爭房屋抵償給
      伊云云，為不足採。又主參加被告甲○○○既不具自主占
      有之意思，而係以吳月珍之占有輔助人身分占有系爭房屋
      ，亦無從依時效而取得系爭房屋之所有權登記請求權，所
      抗辯伊因時效而取得系爭房屋之所有權登記請求權云云，
      亦不足採。
（二）又查主參加被告丙○○在原審就「甲○○○因受僱於吳月
      珍而占有系爭房屋，吳月珍返回新加坡後，囑託其繼續住
      於該屋俾代為管理，且甲○○○亦基於幫吳月珍管理之意
      思為占有」所為自認，為主參加原告所否認。經查吳月珍
      於77年4月20日出具授權書委由被授權人葉寬辦理系爭房
      地出售事宜，其授權書上「房地標示及權利範圍」欄載明
      ：「台北市士林區○○地段燒寮小段419-5（即重測後
      系爭418地號)、417-3(即重測後系爭419地號)等二筆土地
      所有權全部，同所所在台北市○○區○○路245巷34弄4號
      所有權全部」，該授權書並經我國駐新加坡共和國商務代
      表團驗證，有台北市士林地政事務所90年2月13日北市士
      地三字第9060233500號函檢送系爭土地自65年起之所有權
      移轉登記相關資料所附授權書可稽（本院重上卷138-139
      頁）；系爭土地並據此而移轉登記為訴外人何達成所有（
      原審卷66、158-159、163-164頁）。自上開授權書觀之，
      吳月珍出賣予何達成之不動產標的，係包括系爭土地及地
      上未辦理保存登記之系爭房屋；雖系爭房屋因未辦理建物
      所有權第一次登記而無法為所有權移轉登記，然吳月珍既
      已返回新加坡，並出具授權書委由被授權人葉寬辦理系爭
      房地出售事宜，復已完成系爭土地之所有權移轉登記，亦
      堪認吳月珍亦已將系爭房屋之事實上處分權出賣予何達成
      ，並放棄對於系爭房屋之事實上處分權。按吳月珍既出具
      授權書委由葉寬出售系爭房地，自無永久囑託主參加被告
      甲○○○管理系爭房屋之必要；應由主參加被告甲○○○
      就伊與吳月珍間是否仍有僱傭關係存在，或伊占有系爭土
      地之權源負舉證責任。惟查主參加被告甲○○○並無法證
      明其占有系爭土地之正當權源，主參加原告主張主參加被
      告甲○○○為無權占有，應屬有據。另按吳月珍所出具之
      授權書載明出售標的為系爭房地，經核與最高法院48年台
      上字第1457號判例所謂土地與房屋為各別之不動產，各單
      獨為交易之標的情形不合，本件無該判例之適用，附此說
      明。
（三）再按所有人對於無權占有或侵奪其所有物者，得請求返還
      之。民法第767條前段定有明文。又「不動產之買受人對
      於出賣人，固有請求交付不動產及其他給付之權利，然如
      當事人間移轉不動產所有權之契約，曾經有效成立，而買
      受人已有得向第三人主張之所有權，則依民法第767條、
      第184條第1項之規定，對於無權占有或侵奪其所有物者，
      得請求返還之。對於因故意或過失不法侵害其所有權者，
      得請求賠償其損害。此等請求權本與其對於出賣人之請求
      權獨立存在，不能以其對於出賣人別有請求權，而排斥其
      行使」，有高法院30年上字第207號判例可參。系爭土地
      已由主參加原告取得所有權，主參加被告甲○○○並無法
      證明其占有系爭土地之正當權源，主參加原告本於所有權
      請求主參加被告甲○○○返還系爭土地，核無不合。
七、關於主參加原告請求主參加被告甲○○○給付無權占有系爭
    土地所受相當於租金之不當得利部分：
    按無權占有他人土地，可能獲得相當於租金之利益為社會通
    常之觀念（最高法院61年台上字第1695號判例參照）。主參
    加被告甲○○○無權占有系爭土地，已如前述，主參加原告
    本於不當得利之法律關係請求主參加被告甲○○○給付相當
    於租金之不當得利，應屬有據。又按依土地法第105條準用
    同法第97條規定，城市地方土地租金之計算以不超過土地申
    報總價年息10％為限。爰斟酌系爭土地坐落在台北市陽明山
    之住宅區，有本院勘驗筆錄及照片可憑（本院更(二)卷109-11
    1、127頁），認主參加原告請求相當於租金之不當得利以按
    系爭土地申報總價年息10％計算為適當。經查系爭土地之申
    報地價均為每平方公尺5280元，面積共計437.96平方公尺（
    計算式：308.51＋129.45＝437.96），有土地登記謄本可憑
    （本院更(二)卷125、126頁）；主參加原告請求自94年9月15
    日起之不當得利，計至95年5月14日為15萬4160元（計算式
    ：5,280元／平方公尺×437.96平方公尺×10％＝231,242.
    88元，元以下4捨5入，下同；231,243元÷12〈月〉＝19,27
    0.25元，19,270元×8〈月〉＝154,160元）。主參加原告請
    求主參加被告甲○○○給付自94年9月15日起至95年5月14日
    之不當得利15萬4160元，及自主參加訴訟起訴狀繕本送達翌
    日即95年6月2日起至清償日止，按年息5％計算之利息；並
    自95年5月15日起至返還系爭土地之日止，按月給付1萬9270
    元，及自次月16日起至清償日止，按年息5％計算之利息，
    為有理由；其超過上開金額之請求，為無理由。
八、綜上所述，上訴人丙○○請求被上訴人甲○○○返還系爭土
    地，為無理由，不應准許；原審就上開不應准許部分，所為
    上訴人丙○○敗訴判決，所持理由雖與本院所為認定不同，
    然其結果並無二致，仍應認上訴為無理由；丙○○上訴論旨
    指摘原判決此部份不當，求予廢棄改判，為無理由。主參加
    原告本於所有權請求確認主參加被告丙○○就系爭土地對主
    參加被告甲○○○之返還請求權不存在，暨請求主參加被告
    甲○○○返還系爭土地，並本於不當得利法則請求主參加被
    告甲○○○給付15萬4160元，及自主參加訴訟起訴狀繕本送
    達翌日即95年6月2日起至清償日止，按年息5％計算之利息
    ；並自95年5月15日起至返還系爭土地之日止，按月給付1萬
    9270元，及自次月16日起至清償日止，按年息5％計算之利
    息，為有理由，應予准許；其對主參加被告甲○○○所為超
    過上開金額之請求，為無理由，不應准許。又主參加原告與
    主參加被告甲○○○均陳明願供擔保，聲請宣告准、免假執
    行，就主參加原告勝訴部分經核均無不合，爰分別酌定相當
    之擔保金額准許之；至主參加原告敗訴部分，其假執行之聲
    請失所依據，應併予駁回。末按主參加原告先位之訴經認為
    部分有理由如上，其備位之訴即毋庸審酌，併此敘明。
九、據上論結，本件上訴為無理由，主參加訴訟為一部有理由，
    一部無理由，依民事訴訟法第463條、第385條第1項前段、
    第449條第2項、第78條、第79條、第85條第1項但書、第390
    條第2項、第392條第2項，判決如主文。
中　　華　　民　　國　　96　　年　　1 　　月　　23　　日
                  民事第八庭
                      審判長法　官  吳景源
　　　　　　　　　　　　　　法　官  滕允潔
　　　　　　　　　　　　　　法　官  鄭威莉
正本係照原本作成。
如不服本判決，應於收受送達後20日內向本院提出上訴書狀，其
未表明上訴理由者，應於提出上訴後20日內向本院補提理由書狀
（均須按他造當事人之人數附繕本）上訴時應提出委任律師或具
有律師資格之人之委任狀；委任有律師資格者，另應附具律師資
格證書及釋明委任人與受任人有民事訴訟法第466條之1第1項但
書或第2項（詳附註）所定關係之釋明文書影本。
中　　華　　民　　國　　96　　年　　1 　　月　　24　　日
　　　　　　　　　　　　　　書記官  李垂福
附註：
民事訴訟法第466條之1（第1項、第2項）：
對於第二審判決上訴，上訴人應委任律師為訴訟代理人。但上訴
人或其他法定代理人具有律師資格者，不在此限。
上訴人之配偶、三親等內之血親、二親等內之姻親，或上訴人為
法人、中央或地方機關時，其所屬專任人員具有律師資格並經法
院認為適當者，亦得為第三審訴訟代理人。
